【裁判字號】    92,訴緝,35
【裁判日期】    920829
【裁判案由】    詐欺等
【裁判全文】
臺灣屏東地方法院刑事判決                          九十二年度訴緝字第三五號
    公  訴  人  臺灣屏東地方法院檢察署檢察官
    被      告  戊○○
右列被告因詐欺等案件，經檢察官提起公訴（八十五年度偵字第八六四五號），本院
判決如左：
     主  文
戊○○共同連續行使偽造私文書，足以生損害於他人，處有期徒刑壹年。
     事  實
一、戊○○尚無前科，與曾端妹（已歿，經本院判決不受理確定）係夫妻關係，共同
    於民國（下同）八十一年五月一日，由曾端妹以戊○○之名義召集民間互助會，
    戊○○擔任該互助會會首，會員（含會首）共五十八會，會期自八十一年五月一
    日始至八十六年二月一日止，每會會款新台幣（下同）五千元，於每月一日在屏
    東縣新埤鄉○○村○○路十二號戊○○、曾端妹之住處開標（採內標制，即得標
    之死會會員每月應繳前揭固定金額，未得標之活會會員則繳交扣除得標利息後之
    金額），曾端妹負責主持開標事宜而戊○○則於旁邊幫忙並共同負責向會員收取
    會款。詎戊○○於上開互助會進行期間，與曾端妹共同基於意圖為自己不法所有
    及行使偽造私文書之概括犯意，利用會員未全數到場競標之機會，於主持開標時
    ，以偽造載有不詳數額競標利息及競標人名義之標單參與競標而行使之，佯稱係
    某活會會員競標並為最高標得標之方式，於上開定期開標地點，連續三次（確實
    開標日期不詳）冒該互助會現存之活會會員丙○○、林燕鈴（丙○○之女）、己○○、辛○○、丁○○、庚○○、曾美肅等七會中之三會會員（確實之會員會次
    因時間久遠而不詳）之名，參與競標並得標，再向當次會員（包括死會會員、活
    會會員）詐稱係某競標者（實際被冒標之人）得標，及向被冒標會員本人佯稱係
    其他會員得標，足生損害於丁○○、辛○○等人及其他競標時仍為活會之會員，
    致互助會之活會會員陷於錯誤而如期交付會款予曾端妹、戊○○夫妻，三次冒標
    共計詐得該等會員所繳付之會款最高不超過約八十五萬五千元。《計算方式係假
    設本合會之會員（扣除會首剩五十七會）均為死會會員，每會會款以五千元計算
    而不扣除被告冒標該三會之標息，則被告冒標三會，應可收取會款八十五萬五千
    元（5000元×57×3＝855000元）。然因本合會採內標制，應扣除活會會員暨被
    冒標會員之標息，且至停標前尚有數個活會會員，故被告實際詐得金額最高是未
    達八十五萬五千元》。
二、戊○○又與曾端妹明知前開互助會進行已有困難，經濟陷於困境，無法週轉，更
    於八十五年三月間，自始即企圖以另外召集民間互助會籌集現款之方式行詐，遂
    謀意再以戊○○為會首，召集每月一會、會員（含會首）共四十五會，會期自八
    十五年三月一日始至八十七年十二月一日止，每月每會會款一萬元，每年之三、
    六、九、十二月各加會一次，亦採內標制之民間互助會，其間每月一日在曾端妹
    、戊○○同上住所開標，欲標會者須以標單填寫姓名及金額參加競標，戊○○承
    前開偽造文書、詐欺取財之共同概括犯意，明知曾展進（曾端妹之哥哥）、李蔚
    禎（戊○○之媳婦李彩雲之偏名）並未同意參加該互助會，竟虛列李蔚禎、曾展
    進二人參加互助會，以及各以張富傑、曾楚雲之名義參加互助會（張富傑乃戊○○之偏名、曾楚雲乃曾端妹之偏名）、致使丁○○等會員誤以為李蔚禎及曾展進
    確實有參加該互助會，以及誤以為張富傑、曾楚雲係會首以外之其他人，嚴重影
    響其餘會員加入互助會之意願及風險評估。自八十五四月起，除自行以曾楚雲、
    張富傑名義標取會款外，並偽造曾展進、李蔚禎名義之標單以最高標標取會款，
    （確實標息及標得之時間因時日久遠無法查證），嗣於八十五年十一月間，會員
    結算發現剩餘會數與活會數目不符而知悉有冒標情事，戊○○遂與曾端妹離去住
    所，逃逸無蹤，戊○○於九十二年六月二十日始緝獲到案。本會詐得之會款不超
    過二百萬元（計算方式為會首之詐欺得款《45-1-4》×10000＝400000元加上不
    扣除標息下，戊○○以張富傑、曾楚雲、曾展進、李蔚禎名義標取共四會乘以會
    金一萬元《即4×40×10000＝0000000》共一百六十萬元，相加共計二百萬元。
二、案經被害人丁○○、辛○○訴請台灣屏東地方法院檢察署檢察官偵查起訴。
    理  由
一、訊據被告戊○○否認有詐欺、冒標會款之犯行，辯稱：「互助會是伊太太曾端妹
    召集的，伊未參與互助會之事務，對財務不知情，亦未與曾端妹共同詐欺，不知
    標會之錢作何使用」云云。
二、惟查，右開事實已據告訴人辛○○、丁○○於偵、審時指述明確，並經證人己○○、丙○○、甲○○、庚○○、乙○○、曾美肅於本院訊問時證稱：「戊○○有
    跟曾端妹去過我那裡收會款，但是他都沒有說什麼話」、「是戊○○來召會，他
    與他太太都一起來向我收會錢，我當時都是將會款交給戊○○，因為他是會首，
    ... 我曾說我要標會，但是曾端妹與戊○○都有對我說，已經被標走。」、「被
    告有與他太太去向我招互助會，但是都是他太太講，我有去參加競標，有時候是
    戊○○他太太開標，有時候是被告他開標，開標的時候，戊○○與他太太都在場
    ，如果戊○○開標時，他太太就倒茶給我們喝，... 有時候，他太太在廚房裡面
    ，我們將標單投在標筒裡，時間到了，他說時間到了，他就開標，大部分都是他
    太太主持開標，但是戊○○也有開標。」等語無訛，並有互助會單二紙在卷為憑
    。按，互助會每月開標之地點均在被告住處內，被告與曾端妹又為夫妻關係，並
    於開標時在場，衡諸一般社會常情，應不至於對互助會一事毫無所悉。再依前揭
    告訴人與證人所述被告戊○○亦曾參與開標或收取會錢等事宜，足見戊○○對互
    助會之事務並非毫不知情，亦非全無參與。雖一般民間互助會習慣上偶有用配偶
    的名義擔任會首召募互助會，此於現今社會亦屬常見，而夫妻互為日常家務之代
    理，代收會款者亦有之，然被告戊○○有無參與召集民間互助會並施詐冒標之犯
    行，仍應依具體其參與之情節而定，本院認被告戊○○自承與妻曾端妹一起出去
    做工，顯見二人以做工維生，其經濟狀況應息息相關，且其經濟情況亦應不至於
    太複雜，其夫妻二人亦無各自之事業或其他因單獨之事業而導致一方有極需用款
    之情形出現，故衡情被告戊○○應不至於不了解其夫妻之財務狀況，且如家中有
    極需用錢之經濟困境出現，衡情亦應是二人共同之經濟壓力而非單獨一方之個人
    私事，其夫妻二人又無其他特殊理由必須相互瞞騙對方私自冒標互助會之必要，
    故戊○○對家庭經濟應有一定程度之參與與知悉，被告辯稱不了解經濟情況，都
    是曾端妹在負責處理云云，應屬推卸之詞，再觀互助會單所載，其上之會員，多
    係戊○○與曾端妹之鄰居、朋友，而非曾端妹個人之朋友，此為被告所不否認，
    則戊○○更無不知情之理，且本件冒標事宜爆發後，戊○○旋即與曾端妹離去住
    所，行蹤不明，經公訴人及本院傳拘無著，由本院於八十八年四月對戊○○與曾
    端妹二人發布通緝，茍戊○○並無任何犯行，則其顯然不需要與曾端妹一起逃匿
    無蹤，足見本案犯行，戊○○有與曾端妹一起參與，故被告戊○○或辯稱從來沒
    有去收過會款、或辯稱會與太太一起騎車去，伊太太去收錢等語，為卸責之詞，
    應不足採信。
三、就八十一年五月之互助會而言，該互助會於八十一年五月一日開標，迄會期八十
    五年十一月一日止應僅剩四會活會，惟實際卻仍有七會活會，此為告訴人與證人
    丙○○等人所陳稱在卷，足徵被告於本件互助會確有冒標上開七名活會會員中三
    人之會之情事甚明。雖告訴人辛○○、丁○○指稱丙○○、林燕鈴、己○○被冒
    標而自己的會尚係活會云云，然告訴人係於八十五年十一月開標時才發現剩餘會
    數與活會人數不符，而被告就係於何時冒標哪位活會會員之互助會告訴人則自始
    無法供明，且其互助會單上亦無載明丙○○、林燕鈴或己○○已有標取會款之記
    載以供本院憑以判斷，故本院僅認定，被告有於上開定期開標地點，連續三次（
    確實三次開標日期不詳）冒該互助會現存之活會會員丙○○、林燕鈴（丙○○之
    女）、己○○、辛○○、丁○○、庚○○、曾美肅等七會中之三會會員（確實之
    會員會次因時間久遠而不詳）之名，參與競標並得標，爰不認定丙○○、林燕鈴
    、己○○就是已經被冒標之會員。而因被告究於何時以何會員之名義冒標，此由
    證人或告訴人所提出之會單觀之，實無法得知每次得標之會員究為何人以及標息
    有若干，此有會單可稽，其冒標日期、標金及會員均已無法明確認定。本院亦無
    法經由會員之供述詳細計算被告出實際詐欺之會款總額。而僅能依一般民間計算
    得標會款之方式粗略計算，若假設本合會之會員（扣除會首剩五十七會）均為死
    會會員，且每會會款以五千元計算而不扣除被告冒標該三會之標息，則被告冒標
    三會，應可收取會款八十五萬五千元（5000元×57×3＝0000000元）。然因本合
    會採內標制，自應扣除活會會員暨被冒標會員之標息，且至停標前尚有數個活會
    會員，故被告實際詐得金額最高是接近而未達到八十五萬五千元，本院即以此作
    為被告此會行詐所得上限。
四、就八十五年三月所召之民間互助會而言，戊○○亦自承張富傑、曾楚雲為其夫妻
    之偏名，而李蔚禎係其媳婦李彩雲之偏名等語，觀該互助會會首多以偏名入會，
    顯見會首有不欲讓其餘會員知悉會首其實身兼多位會腳之身分，由該情形以觀，
    足認起會當時即有刻意隱瞞而意欲多標取幾會會金之用意，其起會之初顯然即已
    有詐欺之意圖。又就八十五年三月至八十五年十一月止會為止，期間經過約有八
    會，然而並非該經過之八會均由被告冒標取走標金，而雖關於被告究於何時冒標
    ，此由證人或告訴人所提出之會單觀之，實無法得知每次得標之會員究為何人以
    及標息有若干，冒標之日期、標息及會員等均無法明確認定，如前所述，本院亦
    無法經由會員之供述詳細計算被告出實際詐欺之會款總額。僅能依粗略計算，因
    被告自始即虛列會員並於最初幾會開標時迅速標走隨即倒會，故本院認定被告召
    會之初即有行詐意圖，是以會首款亦應列為行詐所得《（45-1-4）×10000＝
    400000》計四十萬元，再以，若假設本合會之會員（扣除會首與張富傑、曾楚雲
    、曾展進、李蔚禎剩四十會）均為死會會員，且每會會款以一萬元計算而不扣除
    被告偽造李蔚禎、曾展進名義投標之標息以及不扣除被告與其妻以偏名入會而投
    標之標息，則被告可收取會款一百六十萬元（10000元×40×4＝0000000元）。
    然因本合會採內標制應扣除活會會員暨被冒標會員之標息，且至停標前尚有數個
    活會，故被告詐得金額最高未達二百萬元（400000+0000000＝0000000）。
五、綜合上述，被告以記載標息之標單，持向到場參與競標之會員口頭表示係何會員
    投標並得標，再向當次會員（包括死會會員、活會會員）詐稱係被冒標人得標，
    另向被冒標會員本人佯稱係其他會員得標，而使各會員多次陷於錯誤而如期交付
    會款，並且隱瞞自己另以偏名加入互助會並未久隨即標取會款，二次計詐取會款
    最高不超過二百八十五萬五千元（詐得金額之認定，已如前述）。
六、按我國民間互助會，係由會首招募會員參加所組成，每於標會時，通常由欲標取
    會款之會員，在空白紙條上，或僅書立其姓名、綽號及數字者，甚或祗書寫數字
    而未書立其姓名、綽號，另以上開言詞等方法表示係何會員所出具者，則依習慣
    或特約均足以辨明係該會員以所書寫數字為標息金額參加競標之標單，自應以私
    文書論（最高法院八十九年度台上字第一三一九號判決意旨參照）。核被告於標
    單上偽造會員之署名及標金，偽造標單，並據以行使提出競標，足生損害於被偽
    造會員及其他活會會員，進而詐取他人財物之所為，均係犯刑法第三百三十九條
    第一項之詐欺取財罪、第二百十六條、第二百二十條第一項、第二百十條之行使
    偽造準私文書罪，被告與曾端妹間有犯意聯絡及行為分擔，為共同正犯。又被告
    其偽造署押行為，為偽造私文書之部分行為及偽造私文書之低度行為，復為行使
    之高度行為所吸收，均不另論罪。被告每次偽造標單後向多數活會會員詐取財物
    ，侵害多數人法益，係一行為觸犯數個相同詐欺取財罪名，為同種想像競合犯，
    應依刑法第五十五條之規定，從一重處斷論以詐欺取財罪；被告上開所犯行使偽
    造準私文書及詐欺取財等犯行，均時間緊接，所犯係構成要件相同之罪，顯均係
    基於概括犯意反覆為之，均應依連續犯之規定，分別以一罪論，並加重其刑。被
    告所犯行使偽造準私文書及詐欺取財二罪間，有方法、結果之牽連關係，為牽連
    犯，應依刑法第五十五條之規定，從一重之行使偽造準私文書罪處斷。爰審酌民
    眾參與互助會，多為儲蓄或在有急需時得藉此籌措財源，被告為圖己利，竟多次
    冒用會員名義偽造載有競標利息之標單參與競標詐取會款，致告訴人等受有不貲
    之損害，並因此使多數活會會員多年辛苦血汗錢，血本無歸，及事後否認犯行，
    尚未與告訴人等達成和解等一切情狀，量處如主文所示之刑。至供被告犯罪所用
    之冒用他人名義之標單，衡以一般民間互助會習慣，標單通常於開標後即丟棄，
    是該標單應已滅失，而其上偽造之會員署押，爰不另為沒收之諭知。
據上論斷，應依刑事訴訟法第二百九十九條第一項前段、刑法第二十八條、第五十六
條、第二百十六條、第二百十條、第二百二十條、第二百二十條之一、第三百三十九
條第一項、第五十五條、罰金罰鍰提高標準條例第一條前段，判決如主文。
本案經檢察官廖俊豪到庭執行職務。
中      華      民      國      九十二      年    八    月    二十九    日
                                     臺灣屏東地方法院刑事第四庭
                                         法  官  簡志瑩
右正本證明與原本無異。
如不服本判決應於收受本判決後送達後十日內向本院提出上訴書狀，其未敘述上訴理
由者，並得於提起上訴後十日內向本院補提理由書狀（均須按他造當事人之人數附繕
本 ）「切勿逕送上級法院」
                                         書記官  林鴻仁
中      華      民      國      九十二      年    八    月    二十九    日
附錄法條：
中華民國刑法第二百一十六條
 (行使偽造變造或登載不實之文書罪)
行使第二百十條至第二百十五條之文書者，依偽造、變造文書或登載不實事項或使登
載不實事項之規定處斷。
中華民國刑法第二百二十條
在紙上或物品上之文字、符號、圖畫、照像，依習慣或特約，足以為表示其用意之證
明者，關於本章及本章以外各罪，以文書論。
錄音、錄影或電磁紀錄，藉機器或電腦之處理所顯示之聲音、影像或符號，足以為表
示其用意之證明者，亦同。
稱電磁紀錄，指以電子、磁性或其他無法以人之知覺直接認識之方式所製成之紀錄，
而供電腦處理之用者。
中華民國刑法第二百一十條
 (偽造變造私文書罪)
偽造、變造私文書，足以生損害於公眾或他人者，處五年以下有期徒刑。
中華民國刑法第三百三十九條
 (普通詐欺罪)
意圖為自己或第三人不法之所有，以詐術使人將本人或第三人之物交付者，處五年以
下有期徒刑、拘役或科或併科一千元以下罰金。
以前項方法得財產上不法之利益或使第三人得之者，亦同。
前二項之未遂犯罰之。


司法院資訊處製作；財團法人民間司法改革基金會備份。
